臺灣南投地方法院民事判決
111年度訴字第150號
原      告  劉炫謄  
訴訟代理人  曾彥錚律師
被      告  劉明哲  
            劉志專  
            劉庻榕  
            劉庻輝  
            劉玉枝  

上列當事人間分割共有物事件，本院於民國111年6月29日言詞辯
論終結，判決如下：
    主      文
被告劉志專、劉庻榕、劉庻輝、劉玉枝應就劉義鳳所有坐落南投
縣○○鎮○○段○○○地號土地如附表一編號二所示之應有部分，辦理
繼承登記。
兩造共有坐落南投縣○○鎮○○段○○○地號土地，分割方法如附圖即
南投縣竹山地政事務所複丈日期民國一百一十一年五月六日土地
複丈成果圖及附表二所示「編號」之土地各分歸如附表二所示「
分得土地之共有人」取得土地。
訴訟費用由兩造按附表三所示比例負擔。
    事實及理由
壹、程序事項
一、按訴狀送達後，原告不得將原訴變更或追加他訴，但基礎事
    實同一者，不在此限。不變更訴訟標的，而補充或更正事實
    上或法律上之陳述者，非為訴之變更或追加，民事訴訟法第
    255條第1項第2款、第256條分別定有明文。經查：原告起訴
    時原列訴外人即被繼承人劉義鳳之繼承人為本件共同被告，
    並聲明：①被告劉義鳳之繼承人就被繼承人劉義鳳所有，坐
    落南投縣○○鎮○○段000地號土地（下稱系爭土地），權利範
    圍12分之1，應辦理繼承登記。②兩造共有前項所示土地，准
    予如起訴狀附圖㈠所示方法分割（見本院卷第1頁）。嗣於訴
    訟進行中迭次為聲明之變更，最終於民國111年6月29日本院
    言詞辯論期日，將聲明變更為：①被告劉志專、劉庻榕、劉
    庻輝、劉玉枝（下稱被告劉志專等4人）就劉義鳳所有系爭
    土地之權利範圍12分之1，應辦理繼承登記。②兩造共有之系
    爭土地，分割如附圖即南投縣竹山地政事務所（下稱竹山地
    政）複丈日期111年5月6日土地複丈成果圖（下稱附圖）及
    附表二所示方法分割，其中如附圖及附表二所示編號Ａ及Ａ1
    部分，分歸被告劉志專等4人公同共有；編號Ｂ部分，分歸原
    告單獨取得；編號Ｃ部分，分歸被告劉明哲單獨取得（見本
    院卷第235頁）。核其所為聲明之變更，均係本於原告、被
    告劉明哲、劉義鳳同為系爭土地之共有人，被告劉志專等4
    人同為劉義鳳之繼承人之基礎事實而有所請求，其請求之基
    礎事實同一，暨補充及更正事實上及法律上之陳述，核與前
    揭規定相符，均應准許。
二、本件被告劉明哲、劉志專等4人經合法通知，均未於言詞辯
    論期日到場，核無民事訴訟法第386條各款所列情形，爰依
    原告聲請，由其一造辯論而為判決。
貳、實體事項 
一、原告主張略以：
  ㈠系爭土地現登記為原告、被告劉明哲、劉義鳳共有，各共有
    人之應有部分比例詳如附表一所示。系爭土地無因物之使用
    目的不能分割，或訂有不分割契約之情形，但因各共有人未
    能就分割方法達成協議，茲為促進土地經濟效益之故，爰起
    訴請求為裁判分割。參酌系爭土地之使用現況，各共有人間
    雖無簽立書面分管協議，但實際上應存有分管使用之情形，
    其中系爭土地南側面臨同段494地號土地處，係供被告劉明
    哲農作使用；系爭土地西北側面臨同段505、495地號土地處
    ，原係供被告劉志專等4人之被繼承人劉義鳳農作使用；系
    爭土地中間部分，則係供原告使用。故原告所提之分割方案
    即如附圖及附表二所示，就編號Ａ及Ａ1部分，分歸被告劉志
    專等4人公同共有；編號Ｂ部分，分歸原告單獨取得；編號Ｃ
    部分，分歸被告劉明哲單獨取得（下稱原告方案），符合系
    爭土地使用現況，應屬可行之分割方法，且無違反農業發展
    條例（下稱農發條例）之相關規定。又各共有人分得之位置
    均有臨路，經濟價值無甚差異，是各共有人間，亦無互相找
    補之必要。
  ㈡因系爭土地原共有人劉義鳳已於103年8月16日死亡，但其全
    體繼承人即被告劉志專等4人，尚未就劉義鳳於系爭土地之
    權利範圍辦理繼承登記，致系爭土地之各共有人尚無法逕予
    聲請分割系爭土地，甚而達成分割協議，且被告劉志專等4
    人亦無法逕予處分各自之權利範圍。爰聲請被告劉志專等4
    人，應就劉義鳳所有系爭土地之權利範圍12分之1，先行辦
    理繼承登記。
  ㈢爰依民法第823條、第824條、第759條規定提起本件訴訟，並
    聲明：如主文第1、2項所示。
二、被告劉明哲、劉志專等4人均未於言詞辯論期日到場，亦未
    提出任何書狀為聲明或陳述。　
三、本院之判斷：
  ㈠按各共有人除法令另有規定外，得隨時請求分割共有物；但
    因物之使用目的不能分割或契約訂有不分割之期限者，不在
    此限，民法第823條第1項定有明文。分割之方法不能協議決
    定，或於協議決定後因消滅時效完成經共有人拒絕履行者，
    法院得因任何共有人之請求，命為下列之分配：以原物分配
    於各共有人；以原物為分配時，因共有人之利益或其他必要
    情形，得就共有物之一部分仍維持共有，民法第824條第2項
    第1款本文分別定有明文。經查：系爭土地為原告、被告及
    劉義鳳共有，各共有人應有部分如附表一所示，使用地類別
    為農牧用地；系爭土地未經套繪管制，且無因物之使用目的
    或依法令不能分割情形，並無不為分割之約定等節，業經原
    告陳明在卷（見本院卷第1頁至第2頁），且未經被告以書狀
    或以言詞爭執，並有系爭土地登記第一類謄本、竹山地政11
    1年3月2日竹地一字第1110000931號函、南投縣政府111年5
    月26日府建管字第1110127133號函、南投縣竹山鎮公所111
    年5月27日竹鎮工字第1110012085號函在卷可佐（見本院卷
    第33頁至第35頁、第135頁至第136頁、第217頁、第219頁）
    。而系爭土地之共有人即原告、被告劉明哲、劉義鳳之繼承
    人即被告劉志專等4人，未能於本院111年2月9日調解期日達
    成分割協議，亦有本院調解委員報告書在卷可參（見本院卷
    第97頁），堪認系爭土地之共有人就系爭土地無法達成協議
    分割之事實。依上所述，原告依上開規定，請求裁判分割系
    爭土地，並為原物分配予各共有人，即屬有據。
　㈡按共有人因共有物分割之方法不能協定決定，而提起請求分
    割共有物之訴，應由法院依民法第824條命為適當之分配，
    不受任何共有人主張之拘束；惟定共有物分割之方法，固可
    由法院自由裁量，但仍應斟酌各共有人之意願、共有物之性
    質、價格、分割前之使用狀態、經濟效用、分得部分之利用
    價值及全體共有人之利益等有關情狀，定一適當公平之方法
    以為分割（最高法院49年度台上字第2569號、96年度台上字
    第108號判決意旨參照）。經查：
　⒈原告主張系爭土地現登記為原告、被告劉明哲、劉義鳳所有
    ，劉義鳳已於103年8月19日死亡，其繼承人即被告劉志專等
    4人均無拋棄繼承，而繼承取得劉義鳳就系爭土地如附表一
    編號2所示之應有部分乙節，有除戶、現戶謄本、繼承系統
    表、本院110年11月11日投院明家字第1100001524號函、本
    院家事案件查詢結果在卷可參（見本院卷第39頁至第55頁、
    第57頁、第151頁）。原告主張，應堪信為真實。
　⒉而系爭土地為狹長形狀，上均無建物，僅於北側設置水塘1座
    (即附圖所示編號Ａ1之魚池）、中間為雜木、南側則種植辣
    椒作物，其中水塘為劉義鳳設置，現為其繼承人所有，辣椒
    作物為被告劉明哲所種植所有乙節，亦經原告以書狀陳明在
    卷（見本院卷第139頁至第140頁），且未經被告具狀或以言
    詞爭執，並經本院函囑竹山地政派員會同本院與原告於111
    年5月6日履勘現場查明屬實，製有勘驗測量筆錄、現場照片
    、現況圖即竹山地政複丈日期111年5月6日土地複丈成果圖
    即附圖在卷可參（見本院卷第183頁至第190頁、第191頁至
    第193頁、第197頁）。是系爭土地現況使用情形，應係可認
    。
　⒊參以原告所提分割方案，業已考量系爭土地上之使用情形，
    使水塘、辣椒作物之所有權人均能取得其等地上物、作物坐
    落之土地範圍，且各共有人分得之土地面積均合於其應有部
    分，亦均面臨道路，能通行至公路，並無袋地情形，而無價
    值差異，各共有人就其分得土地位置均係完整，能為有效利
    用；且被告均無提出分割方案，亦無以書狀或言詞爭執原告
    之前開方案之情形。故本院審酌上開情形，及共有人之意願
    、系爭土地分割後之形狀及土地發揮最大經濟效用等一切情
    狀，認原告所提分割方案如附圖、附表二所示「編號」之土
    地各分歸如附表二所示「分得土地之共有人」取得土地，已
    符合土地分割之經濟效用及共有人全體之利益，堪認係適當
    、公允之分割方法。
　㈢按因繼承、強制執行、徵收、法院之判決或其他非因法律行
    為，於登記前已取得不動產物權者，應經登記，始得處分其
    物權，民法第759條定有明文。又分割共有物，性質上為處
    分行為，依民法第759條規定，共有不動產之共有人中有人
    死亡時，於其繼承人未為繼承登記以前，固不得分割共有物
    。惟共有人因其他共有人就共有土地尚未辦理繼承登記，依
    法不得為物權之處分，而於分割共有物訴訟中，請求其等辦
    理繼承登記，併合併對其等及其餘共有人為分割共有物之請
    求，不但符合訴訟經濟原則，亦與民法第759條及強制執行
    法第130條規定之旨趣無違（最高法院69年度台上字第1012
    號判決意旨參照）。經查：原告主張系爭土地之原共有人劉
    義鳳已於103年8月16日死亡，有除戶謄本可參；其繼承人即
    被告劉志專等4人無拋棄繼承情形，且未就系爭土地如附表
    一編號2所示之應有部分之公同共有權利辦理繼承登記等情
    ，已經本院認定如前。則原告於本件分割共有物事件，併請
    求之劉義鳳之繼承人即被告劉志專等4人應就系爭土地如附
    表一編號2所示應有部分之公同共有權利辦理繼承登記，即
    屬有據。
四、綜上所述，原告請求劉志專等4人應就劉義鳳所遺之系爭土
    地如附表一編號2所示之應有部分權利辦理繼承登記，及請
    求依民法第823條、第824條之規定，將兩造共有之系爭土地
    分割如附圖、附表二所示「編號」之土地各分歸如附表二所
    示「分得土地之共有人」取得土地，為有理由，均應予准許
    。　
五、本件事證已臻明確，兩造其餘攻擊防禦及證據調查，均與本
    案之判斷不生影響，爰毋庸一一審酌論列，併此敘明。
六、末按因共有物分割、經界或其他性質上類似之事件涉訟，由
    敗訴當事人負擔訴訟費用顯失公平者，法院得酌量情形，命
    勝訴之當事人負擔其一部，民事訴訟法第80條之1定有明文
    。本件係因分割共有物而涉訟，兩造之行為均可認按當時之
    訴訟程度，為伸張或防禦權利所必要，又分割共有物之訴，
    乃形式上形成之訴，法院不受當事人聲明分割方法之拘束，
    故實質上並無所謂何造勝訴、敗訴之問題，本院審酌兩造各
    自因本件分割訴訟所得之利益等情，認本件訴訟費用，應由
    兩造按附表三所示訴訟費用負擔比例分擔，始為公平，併為
    說明。
七、訴訟費用負擔之依據：民事訴訟法第80條之1
中　　華　　民　　國　 111　　年　　7 　　月　　20　　日
                        民事第二庭法　官  劉玉媛
以上正本係照原本作成。
如對本判決上訴，須於判決送達後20日內向本院提出上訴狀。
如委任律師提起上訴者，應一併繳納上訴審裁判費。　　　　　　　　　　
中　　華　　民　　國　　111 　年　　7 　　月　　20　　日
                                  書記官　洪裕展
附表一：系爭土地各共有人之應有部分比例
土地坐落：南投縣○○鎮○○段000地號（面積：3,727.54平方公尺）   編號 原共有人 應有部分比例 1 原告 8分之3 2 劉義鳳 12分之1（經被告劉志專等4人繼承取得） 3 被告劉明哲 24分之13 

附表二：原告方案
土地坐落：南投縣○○鎮○○段000地號（面積：3,727.54平方公尺）   編號 面積 分得土地之共有人 Ａ、 Ａ1 310.63平方公尺（即131.67＋178.96＝310.63平方公尺） 分歸被告劉志專等4人公同共有  Ｂ 1,397.83平方公尺 分歸原告單獨取得 Ｃ 2,019.08平方公尺 分歸被告劉明哲單獨取得 合計 3,727.54平方公尺  

附表三：
訴訟費用負擔人  訴訟費用負擔比例 原告  8分之3 被告劉志專  連帶負擔12分之1 被告劉庻榕   被告劉庻輝   被告劉玉枝   被告劉明哲  24分之13